臺灣臺北地方法院小額民事判決
109年度北小字第224號
原      告  林宜松  


被      告  高秀蘭  


            高惠珠  
上列當事人間請求返還不當得利事件，於中華民國109年4月13日
言詞辯論終結，本院判決如下：
　　主      文
被告高秀蘭應給付原告新臺幣肆萬柒仟伍佰參拾肆元伍角，及自
民國一百零八年十二月十日起至清償日止，按年息百分之五計算
之利息。
被告高惠珠應給付原告新臺幣肆伍萬柒仟伍佰參拾肆元伍角，及
自民國一百零八年十二月十日起至清償日止，按年息百分之五計
算之利息。
原告其餘之訴駁回。
訴訟費用新臺幣壹仟元由被告負擔。
本判決原告勝訴部分得假執行；本判決第一項被告高秀蘭如以新
臺幣肆萬柒仟伍佰參拾肆元伍角、本判決第二項被告高惠珠如以
新臺幣肆萬柒仟伍百參拾肆元伍角為原告預供擔保後，得免為假
執行。
原告其餘假執行之聲請駁回。
    事實及理由要領
一、本件被告高惠珠經合法通知，未於言詞辯論期日到場，核無
    民事訴訟法第386條所列各款情形，應依原告之聲請，由其
    一造辯論而為判決。
二、原告起訴主張：原告於民國105年間向前手購買座落於台北
    市○○區○○街000巷00號2樓房地（以下稱系爭不動產）應有部
    分1/3。嗣原告就系爭不動產訴請裁判分割，經本院以106年
    訴字第734號判決賜准分割在案，原告持該判決請求強制執
    行亦經本院民事執行處以106年司執字第131420號分割共有
    物（變價）強制執行事件予以辦理。於上開強制執行過程中
    ，台北市稅捐稽徵處松山分處陳報債權，其中就系爭不動產
    土地部分之土地增值稅為新臺幣（下同）285,207元，本院
    執行處就此金額由系爭不動產之共有人即兩造每人各負擔增
    值稅95,069元。然原告於105年間始取得系爭不動產，
　　無需繳納增值稅，此有台北市稅捐稽徵處108年11月5日公函
    為證。而應由取得土地持分甚久之被告2人繳納土地增值稅
    。然本院執行處在分配金額時誤認原告就土地增值稅285,20
    7元亦需負擔1/3，於分配款項時發生錯誤，就應分配給原告
    之款項中誤將95,069元平均分配給被告2人，是以被告2人顯
    有不當得利。為此，爰起訴請求並聲明：㈠被告高秀蘭應給
    付原告47,535元，及自起訴狀繕本送達翌日起至清償日止，
    按年息百分之五計算之利息；㈡被告高惠珠應給付原告47,53
    5元，及自起訴狀繕本送達翌日起至清償日止，按年息百分
    之五計算之利息；㈢願供擔保，請准宣告假執行。
三、被告高惠珠經合法通知，未於言詞辯論期日到場，亦未提出
    任何書狀或陳述以供斟酌。被告高秀蘭則以：系爭不動產應
    有部分1/3係原告自被告兄長處購買，此係因被告兄長積欠
    賭債而謊報系爭不動產所有權狀遺失，導致被告所有權狀正
    本作廢，而遭法院查封拍賣等語置辯，並聲明：原告之訴及
    假執行之聲請駁回。
四、本件原告於105年間取得系爭不動產應有部分1/3，嗣原告持
    本院106年度訴字第734號分割共有物判決及確定證明書，向
    本院聲請對兩造名下之系爭不動產為變價分割之強制執行，
    經本院民事執行處於107年8月15日以106年度司執字第13142
    0號強制執行事件執行拍賣，並於107年11月20日就所得價金
    製作分配表，其中土地增值稅285,207元、地價稅4,699元、
    房屋稅429元，而於附註欄記載：《表一》3.本件記載拍賣所
    得00000000元，林宜松之比例為三分之一，可分得0000000
    元（因無法整除，故債權人部分無條件進位），惟應扣除應
    負擔之土增稅、 地價稅、及房屋稅97416元（因小數除不盡
    ，故債權人部分無條件進位），故可分得之金額為0000000
    元。（因林宜松有抵押權人參與分配，故實際可分得之金額
    為0元，可参表2)。4.高秀蘭部分，應分攤之執行費為18024
    元。本件拍賣所得00000000元，可分得0000000元，惟應扣
    除應負擔之土增稅、地價稅及房屋稅97415元及執行費18024
    元，故實際可分得之金額為0000000元。5.高惠珠部分，應
    分攤之執行費為18024元。本件拍賣所得00000000元，可分
    得0000000元，惟應扣除應負擔之土增稅、地價稅及房屋稅9
    7415元及執行費18024元，故實際可分得之金額為0000000元
    。該分配表經原告、被告收受，被告高秀蘭聲明異議，經本
    院裁定駁回，本院執行處遂據該分配表實行分配等事實，有
    本院民事執行處強制執行金額計算書（下稱系爭分配表）在
    卷可稽，並經本院依職權調閱本院106年度司執字第131420
    號分割共有物強制執行卷查核無訛，堪信上開事實為真。
五、原告主張其自105年間始取得系爭不動產應有部分1/3，無須
    繳納土地增值稅，然法院誤認原告應與被告平均分擔土地增
    值稅，致將1/3之土地增值稅即95,069元由原告應分配金額
    中扣除，被告顯各受有少扣土地增值稅即47,535元之利益，
    被告就此部分款項之受領已構成不當得利，其得請求被告返
    還等情，則為被告高秀蘭所否認，並以前開情詞置辯。是以
    兩造爭執之重點厥為：被告各受領執行法院所發放之分配款
    3,566,333元，其中47,535元是否係無法律上之原因而受有
    利益，原告得否請求被告返還？茲詳述於後：
㈠、按稅捐之徵收，優先於普通債權；土地增值稅、地價稅、房
    屋稅之徵收，優先於一切債權及抵押權，稅捐稽徵法第6 條
    第1 項、第2 項分別定有明文。又按無法律上之原因而受利
    益，致他人受損害者，應返還其利益，民法第179 條前段定
    有明文，至判斷是否該當上揭不當得利之成立要件時，應以
    「權益歸屬說」為標準，亦即倘欠缺法律上原因而違反權益
    歸屬對象取得其利益者，即應對該對象成立不當得利（最高
    法院98年度台上字第1156號判決參照）。參照最高法院97年
    度台上字第747號裁定意旨，肯認受超額分配之債權人與應
    受分配之他債權人間，就溢領之分配款存有不當得利之法律
    關係。從而，該不應受分配清償之債權人所受利益，與其他
    債權人少受分配清償之損害間具有同一原因事實，有直接並
    相當之因果關係，是以，少受分配之債權人對溢領分配款之
    債權人，應得直接依不當得利法律關係起訴請求返還所受之
    利益（最高法院97年度台上字第747號裁定、臺灣高等法院
    暨所屬法院99年法律座談會民事類提案第1 號研討結果參照
    ） 。
㈡、觀諸原告所提出之臺北市稅捐稽徵處108年11月5日北市稽松
    山甲字第10847067031號函記載「主旨：臺端（即本件原告
    ）申請退還溢繳臺灣臺北地方法院106年度司執字第 131420
    號強制執行事件拍賣標的本市○○區○○段0地號土 地之土地增
    值稅稅額一案，詳如說明，請查照。說明：三、經查旨揭拍
    賣土地，臺端應納土地增值稅稅額為0元，核算無誤，並無
    溢繳稅款之情事。另臺端對旨揭拍賣地號之債權 分配計算
    有疑義，屬臺灣臺北地方法院民事執行處權責範圍，……」有
    上開函文附卷可稽，是原告主張其就系爭不動產應繳納之土
    地增值稅為0元，系爭不動產之土地增值稅應由取得系爭不
    動產持份甚久之被告2人負擔等情堪予認定。而本院執行處
    將系爭不動產之土地增值稅分配由兩造每人各負擔1/3，故
    自原告可分得金額3,566,334元中扣除1/3之土地增值稅即95
    ,069元，致原告短少分配95,069元；而被告原各應負擔土地
    增值稅142,603元5角（285,207÷2），卻僅各自其受分配金
    額3,566,333元中扣除95,069元，致被告各自少扣除土地增
    值稅47,534元5角（142,603.5-95,069）。原告短少分配之
    款項95,069元，顯為被告2人所溢領，被告不應受分配清償
    而各受有47,534元5角之利益，與原告少受分配上開數額之
    損害間，具有同一原因事實，有直接相當因果關係。是依據
    前開規定及說明，原告主張依據不當得利之法律關係而請求
    被告各給付溢領之47,534元5角，應屬有據，逾此範圍之請
    求，尚屬無據，應予駁回。
㈢、至被告高秀蘭辯稱系爭不動產1/3應有部分係原告自被告兄長
    處購買，係因被告兄長積欠賭債而謊報系爭不動產所有權狀
    遺失，導致被告所有權狀正本作廢，而遭法院查封拍賣云云
    ，然按訴訟標的於確定之終局判決中經裁判者，除法律別有
    規定外，當事人不得就該法律關係更行起訴，民事訴訟法第
    400條第1項定有明文。確定判決之既判力，固以訴訟標的經
    表現於主文判斷事項為限，判決理由並無既判力，但法院於
    判決理由中，就訴訟標的以外，當事人主張之重要爭點，本
    於當事人辯論之結果已為判斷時，對此重要爭點所為之判斷
    ，除有顯然違背法令，或當事人已提出新訴訟資料，足以推
    翻原判斷之情形外，應解為在同一當事人就該已經法院判斷
    之重要爭點之法律關係，不得作相反之主張或判斷，始符民
    事訴訟上誠信原則（最高法院92年度臺上字315號判決要旨
    參照），此即學理上所謂爭點效、禁反言原則 。本件原告
    前以系爭不動產共有人之身分，向本院提起分割共有物訴訟
    ，經本院106年度訴字第734號判決確定，有本院106年度訴
    字第734號判決附卷可稽。依本院106年度訴字第734號判決
    記載「不動產物權經登記者，推定登記權利人適法有此權利
    ，民法第759 條之1 定有明文；原告係因買賣而於105 年12
    月15日登記為系爭不動產之所有權人，應有部分如附表一所
    示，業如前述，則依前揭規定，原告自有權請求分割共有物
    即系爭不動產，……」等內容，可知關於原告是否為系爭不動
    產之所有權人一節，均已經兩造在前案訴訟中為充分攻擊、
    防禦，且由法院為實質審理、論斷，並無顯然違背法令之處
    ，本件被告亦未就此提出任何新訴訟資料足以推翻原判斷，
    是依上揭裁判、說明，前案法院就上述重要爭點事實之判斷
    具爭點效，被告不得於本訴訟中為相反之主張，本院亦不得
    作相異之判斷。因此，原告原為系爭不動產之所有權人一節
    ，應堪認定。被告執前詞質疑原告取得系爭不動產所有權之
    合法性，辯稱原告不得請求強制執行變價拍賣系爭不動產云
    云，尚非可採。
六、又按給付無確定期限者，債務人於債權人得請求給付時，經
    其催告而未為給付，自受催告時起，負遲延責任。其經債權
    人起訴而送達訴狀，或依督促程序送達支付命令，或為其他
    相類之行為者，與催告有同一之效力；遲延之債務，以支付
    金錢為標的者，債權人得請求依法定利率計算之遲延利息；
    應付利息之債務，其利率未經約定，亦無法律可據者，週年
    利率為百分之5 ，民法第229條第2項、第233條第1項前段及
    第203 條分別定有明文。是原告依前開規定，自得請求被告
    均自該起訴狀繕本送達翌日即108年12月10日起至清償日止
    ，按年息百分之5 計算之利息。
七、綜上，原告依不當得利之法律關係，請求被告各給付47,534
    元5角，及均自108年12月10日起至清償日止，按年息百分之
    5 計算之利息，為有理由，應予准許，逾此範圍之請求，尚
    屬無據，應予駁回。又此部分之訴既經駁回，原告假執行之
    聲請即失所附麗，自應併予駁回。
八、本件事證已臻明確，兩造其餘攻擊、防禦方法及所提證據，
    經核均與判決結果不生影響，爰不一一論列，併此敘明。
九、本件原告勝訴部分係小額程序為被告敗訴之判決，依民事訴
    訟法第436條之20規定，應職權宣告假執行。並依同法第392
    條第2項規定，依職權宣告被告如預供擔保後，得免為假執
    行。
十、本件訴訟費用額，依後附計算書確定如主文所示金額。
中　　華　　民　　國　　109 　年　　5 　　月　　4 　　日
                        臺灣臺北地方法院臺北簡易庭
　　　　　　　　　　            法  官　李宜娟
以上正本係照原本作成。
如不服本判決，應於判決送達後20日內向本庭（臺北市○○○路
0段000巷0號）提出上訴狀。（須按他造當事人之人數附繕本）
如委任律師提起上訴者，應一併繳納上訴審裁判費。
中　　華　　民　　國　　109 　年　　5 　　月　　4 　　日
            　　　　　  　　　　書記官　官逸嫻
附錄：
一、民事訴訟法第436條之24第2項：
　　對於小額程序之第一審裁判上訴或抗告，非以其違背法令為
    理由，不得為之。
二、民事訴訟法第436條之25：
　　上訴狀內應記載上訴理由，表明下列各款事項：
    ㈠原判決所違背之法令及其具體內容。
    ㈡依訴訟資料可認為原判決有違背法令之具體事實。
三、民事訴訟法第436條之32條第2項：
    第438條至第445條、第448條至第450條、第454條、第455條
    、第459條、第462條、第463條、第468條、第469條第1款至
    第5款、第471條至第473條及第475條第1項之規定，於小額
    事件之上訴程序準用之。 

　　　計　　算　　書
項　　　　目             金　額（新臺幣）    　　備　註
第一審裁判費   　 　　   1,000元
合　　　　計　　　       1,000元